臺灣高等法院民事判決
109年度家上字第258號
上  訴  人  Ａ０１  
訴訟代理人  黃郁舜律師
被上訴人    Ａ０２  

上列當事人間請求離婚等事件，上訴人對於中華民國109年7月3
日臺灣士林地方法院108年度婚字第180號第一審判決提起上訴，
本院於109年11月18日言詞辯論終結，判決如下：
    主      文
上訴駁回。
第二審訴訟費用由上訴人負擔。
    事實及理由
一、被上訴人主張：兩造於民國91年3 月28日結婚，育有未成年
    子女甲○○（○，00年0 月0 日生），婚前雖約定婚後與公婆
    同住，但未及3個月即因上訴人與伊母嚴重爭吵而另行租屋
    居住，上訴人對伊母不滿、猜忌仍日益加深，且對伊未支持
    對抗伊母心生怨恨，曾經持菜刀威脅伊，嗣又轉而猜疑、妄
    想伊有外遇，十多年來已至少誣指伊有7名外遇對象，經常
    言語羞辱、踐踏伊人格尊嚴，破壞伊名譽、人際關係及親子
    關係，對伊為家庭暴力，更試圖讓伊失去工作，其事實如附
    表所示。兩造已全無誠信和感情基礎，長期無法溝通與正常
    共同生活，亦無回復之可能，且已兩年無性關係。伊顧及女
    兒幼小，隱忍十多年，如今女兒漸長，能充分了解與體諒，
    伊因不堪繼續承受上訴人之虐待，而提出協議離婚，上訴人
    亦表達離婚意願，卻不斷向伊求索極不合理之超高額贍養費
    ，因協議不成，爰依民法第1052條第1項第3款、第6 款及第
    2 項規定，請求擇一判准兩造離婚，並請求共同行使負擔未
    成年子女甲○○權利義務等語。
二、上訴人則以：被上訴人外表斯文、性格風趣，有良好之異性
    緣，因其職業為教授，更經常有接觸異性老師、助理、學生
    之機會，致伊懷疑被上訴人外遇而發生爭執，經求證被上訴
    人同事及調閱其手機門號通聯記錄，未有不尋常狀況，顯係
    伊有所誤認。然在婚姻中，爭執在所難免，即便伊用詞過當
    ，僅屬一時情緒失控之偏激發言，且伊雖說要讓100多個老
    師沒有工作等，然非伊所能支配，難謂有恫嚇、恐嚇被上訴
    人行為；伊所述殺人無罪等語，綜合前後語意，係比喻伊對
    司法制度之失望；伊於100年6月20日遭被上訴人傷害，始對
    外表達，期待遭外界重視；又因伊不堪遭辱竊取被上訴人獎
    狀、證書，為證清白，不惜作勢跳樓以死明志，尚不能遽認
    係不堪同居之虐待。兩造結婚多年，育有一女，伊對被上訴
    人仍有夫妻情意，現已深刻反省，伊願努力維繫婚姻，兩造
    尚得透過協商溝通改善婚姻關係，未有難以維持婚姻之重大
    事由等語置辯。　
三、原審為被上訴人勝訴之判決，即准兩造離婚，並酌定兩造所
    生未成年子女甲○○權利、義務之行使或負擔，由兩造共同任
    之。但與被上訴人同住，由被上訴人負主要照顧之責，有關
    甲○○之住居所、教育、醫療、財產等事項得由被上訴人單獨
    決定，其餘事項由兩造共同決定。上訴人不服提起上訴，上
    訴聲明為：
　　㈠原判決廢棄。
　　㈡被上訴人在第一審之訴駁回。
　　被上訴人則於本院答辯聲明：上訴駁回。
四、被上訴人主張兩造於91年3 月28日結婚，婚後育有未成年子
    女甲○○，現婚姻關係存續中等語，業據提出兩造及未成年子
    女戶籍謄本1 件為證，並為上訴人所不爭執（見原審調字卷
    第35頁、婚字卷二第89頁），堪信為真正。
五、被上訴人復主張上訴人對其為不堪同居之虐待，又意圖殺害
    其，且兩造有其他不能維持婚姻關係之重大事由，請求擇一
    判准兩造離婚等語（見本院卷第72頁），然為上訴人所否認
    ，並以前詞置辯。經查：
　㈠按維護人格尊嚴與確保人身安全，為我國憲法保障人民自由
    權利之基本理念。增進夫妻情感之和諧，防止家庭暴力之發
    生，以保護婚姻制度，亦為社會大眾所期待。民法第1052條
    第1 項第3 款所稱「不堪同居之虐待」，應就其具體事件，
    衡量夫妻之一方受他方虐待所受侵害之嚴重性，斟酌當事人
    之教育程度、社會地位及其他情事，是否已危及婚姻關係之
    維繫以為斷。若受他方虐待已逾越夫妻通常所能忍受之程度
    而有侵害人格尊嚴與人身安全者，即不得謂非受不堪同居之
    虐待，司法院大法官會議釋字第372 號解釋意旨可資參照。
    又按，婚姻以夫妻之共同生活為其目的，夫妻應以誠摯相愛
    為基礎，共同建立和諧美滿幸福之家庭，倘其一方予他方以
    身體上或精神上不可忍受之痛苦，致無從繼續保持共同生活
    之圓滿、安全及幸福，而生婚姻之破綻，即屬不堪同居之虐
    待（最高法院84年度台上字第1755號判決意旨參照）。
　㈡依被上訴人所提出上訴人不爭執真正之107年9月21日、108年
    3月3日、3月14日、3月16日錄音光碟、譯文內容所示（見原
    審婚字卷一第37-76、247-251頁，卷二第67頁、本院卷第73
    頁），均係上訴人持續指責、辱罵被上訴人：「教授沒一個
    好人，反正你們這群人死了通通下地獄」、「不要在那裡假
    仁慈啦，我跟你講。我照常去法院打官司，頂多怎樣？頂多
    死路一條啦，怎樣？你叫法官把我抓起來啊，去跟我求刑啊
    ，有辦法嗎？我就把全家都殺了啊。現在殺人無罪，你不知
    道嗎？哪一個被判死刑了？」、「你對我的家暴不是很多人
    都知道嗎？」、「她知道她是你的小三」、「我不是威脅你
    ，我會一步一步，我會真的去做。到時候你全校都知道你搞
    小三，那你才開心了。」、「跟你說不要用我的烘衣機去烘
    衣服，又去烘了，你為什麼老是這樣子？跟你講不要做一件
    事，你就故意要去做，你真的是想要我殺你嗎？」、「你外
    表一個像人樣，行為像畜生」、「你的行為真的不是人的行
    為」、「難怪那個教授說：你即使當到校長也是垃圾一個。
    」、「不過你現在福報還沒享完，等你享完的時候，你怎麼
    死的你自己都不知道。」，及羞辱被上訴人母親：「反正以
    後你媽媽也進不了你家的祖宗牌位。……她走了你把她看要供
    到哪裡去，千萬不要供到你家祖宗牌位裡面，不然你家會雞
    犬不寧」，復稱：「為什麼要叫我每天去跟別人說你搞小三
    」等語（其餘對話詳如附表所示，核與譯文相符），被上訴
    人當時僅就上訴人指述內容回應、辯解，並無上訴人所稱故
    意激怒使其說出氣話情事，且綜觀上下文內容，確係上訴人
    針對被上訴人個人所為，上訴人辯稱係因社會動盪，故以比
    喻手法表達對司法制度不信賴云云（見本院卷第107、108頁
    ），洵屬避重就輕之詞，不足為取。又上訴人所寫書面或傳
    送訊息內容為：「你賺錢養小三，不養家……，你跟柯以柔的
    老公人渣，有何不同？副校長這個位置你有機會，但，你若
    被我捉到，我一定讓一百多個老師沒工作，學校我會把他搞
    倒」、「我夢見小三的胎兒三個多月」、「我夢見小三她年
    輕，這助理30多歲」等語（見原審婚字卷一第37、247頁）
    ，顯係故意羞辱、指責被上訴人，上訴人辯稱其係受被上訴
    人激怒或一時氣話，又無能力支配被上訴人學校老師工作，
    故非恐嚇行為云云，均難採信，況上訴人自陳：其嗣後求證
    被上訴人之同事即訴外人乙○○，得知被上訴人因校務繁雜，
    工作至深夜始返家中，及調閱被上訴人使用手機門號之通聯
    記錄，發現被上訴人僅深夜傳送簡訊，未有不尋常通聯之情
    形，顯然係其誤認被上訴人外遇，其現已深刻反省、改進等
    語（見本院卷第39、112頁），堪信上訴人指摘被上訴人外
    遇乙情，確無憑據。是被上訴人主張上訴人婚後屢屢誣指其
    外遇，因而經常對其言語羞辱、貶損其人格尊嚴、揚言殺害
    ，或以書信誣指其養小三等語，堪認屬實。
　㈢又依前述108年3月16日錄音譯文所示，兩造爭執上訴人是否
    偷藏被上訴人之副教授證書、頂尖研究獎獎狀等物，上訴人
    稱：「沒有，你三萬塊先付我。我為什麼，因為你講話不算
    話，我才拿你的證書。那我有拿，我承認好不好？去報案好
    不好？你去法院好不好？去、去、去！等一下我就自殺，我
    說法官殺人。法官，全世界女人就是被你這種男人害死的。
    孩子變孤兒的時候，我告訴你，我現在寫了遺書，等一下我
    去跳樓，你逼死我，你為了一張證書逼死老婆。好!你為了
    一張證書逼死老婆。我去跳樓，行嗎？我要跟全世界的人講
    。」、「○○○〜！真理大學的老師〜！我的老公要逼死我〜」、
    「你逼死我！我的老公要逼死我！我要跳樓！」，兩造女兒
    喊說：「不要」等語（見原審婚字卷一第67、70-71頁），
    上訴人不爭執被上訴人主張其於此時至前陽台踏上椅子作勢
    跳樓乙節，惟辯稱是因被上訴人誤認其竊取該等證書，不堪
    受辱，一時情緒失控而有偏激言詞、行為云云（見本院卷第
    110、111頁），惟依上開譯文所示，上訴人與被上訴人、女
    兒進屋後，仍持續與被上訴人爭執，嗣將證書取出，並稱：
    「通通給你。拿去！重要嗎？很重要嗎？拿去啊。我拿了啦
    ，怎樣？你為了幾張證書」、「我本來說你三萬塊還我，才
    會還你證書。你三萬塊沒有還我，你憑什麼拿回證書？你告
    訴我。你三萬塊沒有拿還給我，你為什麼不養家？你養家是
    你天經地義的事。」等語（見原審婚字卷一第72頁），堪認
    上訴人確有將被上訴人證書等物藏放情事，兩造實已無法理
    性溝通，上訴人甚以作勢跳樓方式對待被上訴人，確屬對被
    上訴人所為不堪同居之精神上虐待。
　㈣上訴人雖辯稱上開情緒性言論，部分係出於其遭被上訴人家
    暴行為，期待引起外界重視云云（見本院卷第108頁），惟
    查，上訴人就此僅提出馬偕紀念醫院淡水分院100年6月20日
    乙種診斷證明書為證（見原審婚字卷一第195頁），其上固
    載上訴人受有背部及右大腿挫傷（2.5×1.5公分）之傷勢，
    惟該證明書尚不足證明上訴人係如何受傷、該傷勢是否為被
    上訴人所致，復據被上訴人否認在卷（見同上卷第203、204
    頁），本院尚難遽信為真，上訴人辯稱其前述情緒言語係出
    於被上訴人家暴行為所致云云，亦不足取。
　㈤綜上，上訴人因個人主觀認定被上訴人外遇，經常言語羞辱
    被上訴人，並威脅向學校檢舉使其無法續任教職，或威脅殺
    害被上訴人、揚言自殺，甚至作勢跳樓等情，嚴重貶損被上
    訴人人格尊嚴，亦使其生活於恐懼中，是被上訴人主張其受
    上訴人不堪同居之精神虐待難以繼續共同生活，要屬有據。
    上訴人雖稱其現已知錯、反省，兩造婚姻仍可維持等語（見
    本院卷第40、75、112、118頁），惟被上訴人主張上訴人於
    原審判決兩造離婚後，仍傳訊息予被上訴人稱：「是你對不
    起我，現在我要把小三抓出來嗎？」、「你若想跟小三生活
    ，你可以去」、「你若願意補償我，我就算了，不然我請律
    師繼續上訴，繼續打」等語（見本院卷第59、61頁），此為
    上訴人所不爭執，僅辯稱是一時情緒所致云云（見同上卷第
    73頁），顯與上訴人所辯已有反省云云，要屬有間，不足採
    信。衡諸上情，上訴人對被上訴人之精神虐待行為，不但損
    害被上訴人人格尊嚴，且已危及人身安全，已逾夫妻通常所
    能忍受之程度，客觀上任何人處於同一處境，均難以忍受，
    而無法繼續共同生活，揆諸上開說明，被上訴人依民法第10
    52條第1項第3款訴請離婚，洵屬有據，應予准許。又被上訴
    人係請求就民法第1052條第1項第3款、第6款與第2項之離婚
    事由請求擇一有理由者而為判決，本院既認已符合前揭離婚
    事由，即毋庸就是否合於同條項第6款、第2項之離婚事由另
    為審酌，附此敘明。
六、按夫妻離婚者，對於未成年子女權利義務之行使或負擔，依
    協議由一方或雙方共同任之。未為協議或協議不成者，法院
    得依夫妻之一方、主管機關、社會福利機構或其他利害關係
    人之請求或依職權酌定之，民法第1055條第1 項定有明文。
    又法院為民法第1055條裁判時，應依子女之最佳利益，審酌
    一切情狀，參考社工人員之訪視報告，尤應注意下列事項：
    ⑴子女之年齡、性別、人數及健康情形。⑵子女之意願及人格
    發展之需要。⑶父母之年齡、職業、品行、健康情形、經濟
    能力及生活狀況。⑷父母保護教養子女之意願及態度。⑸父母
    子女間或未成年子女與其他共同生活之人間之感情狀況。⑹
    父母之一方是否有妨礙他方對未成年子女權利義務行使負擔
    之行為。⑺各族群之傳統習俗、文化及價值觀，民法第1055
    條之1 亦有明文。而法院為審酌子女之最佳利益，得徵詢主
    管機關或社會福利機構之意見、請其進行訪視或調查，並提
    出調查報告及建議，觀諸家事事件法第106 條第1 項規定即
    明。經查：　　
　㈠兩造所育子女甲○○（○，00年0 月0 日生），尚未成年，已如
    前述，本院既判准兩造離婚，因兩造對於甲○○權利義務之行
    使或負擔應由何人任之，並未達成協議，則被上訴人請求本
    院依上開規定酌定之，自屬有據。
　㈡原審囑託映晟社會工作師事務所及財團法人台中市私立龍眼
    林社會福利慈善事業基金會對兩造及未成年子女進行訪視，
    被上訴人部分訪視調查報告略以：「⑴親權能力評估：原告
    （即被上訴人，下同）健康狀況良好，亦有穩定工作及經濟
    收入，足以負擔照顧未成年子女，惟訪視時無法觀察原告與
    未成年子女之親子互動狀況⑵親職時間評估：原告工作時間
    較為彈性，可配合未成年子女進行調整，評估原告親職時間
    尚屬充足。⑶照護環境評估：訪視時無法觀察原告之住家社
    區及居家環境，且原告有意進行搬家，故無法評估原告照護
    環境。⑷親權意願評估：原告考量被告（即上訴人）情緒狀
    態，且希望可穩定與未成年子女相處，故原告希望由兩造共
    同行使未成年子女親權，並由原告擔任主要照顧者，評估原
    告具監護意願，且監護動機為正向。親權之建議及理由：依
    訪視時原告陳述原告具監護及照顧意願，希望兩造共同監護
    ，但由原告擔任主要照顧者，基於善意父母原則，評估原告
    具行使負擔未成年子女親權之能力。」（見原審婚字卷一第
    303-309頁）；未成年子女部分訪視報告略以：「⑴目前住居
    狀況：未成年子女自國小五年級起居住於○○○○○舍之宿舍，
    就讀其附設之國小、國中、高中至今。⑵目前被照顧狀況：
    未成年子女目前有自理能力，故日常生活自行處理。」（見
    原審婚字紅色密件卷），另上訴人則以不願離婚或希望先訪
    視被上訴人以便其閱卷後可進行回應，以致未接受訪視（見
    原審婚字卷第305頁）。
　㈢本院審酌兩造均表達擔任未成年子女親權人之意願，而依前
    揭訪視報告結果，被上訴人有穩定工作及經濟收入，且與未
    成年子女親子關係良好，適合擔任未成年子女親權人。而未
    成年子女甲○○已年滿17歲，又長期未與父母同住，寄宿學校
    獨立生活、就學，應具相當智識及判斷能力，自應尊重其個
    人意願以決定其親權人。又甲○○於訪視時表示被上訴人對其
    管教方式較為民主、好溝通，將來亦能順利探望母親（見前
    述密件卷），本院參酌上開訪視報告，及未成年子女之年齡
    、性別、人格發展需要、兩造意願（見本院卷第72頁）等一
    切情狀，認應由兩造共同行使或負擔未成年子女甲○○之權利
    、義務，但與被上訴人同住，由被上訴人負主要照顧之責，
    並得單獨決定有關甲○○之住居所、教育、醫療、財產等事項
    ，其餘事項由兩造共同決定，較符合未成年子女之最佳利益
    。
　㈣又考量甲○○將屆18歲，前述訪視調查報告亦建議由兩造自行
    安排探視，則上訴人與甲○○之會面交往，自應尊重甲○○意願
    ，是本院不逕予酌定，此為兩造所認同（見本院卷第72、73
    頁），堪認尚無不利未成年子女情事，爰不依職權酌定，併
    此敘明。
七、從而，被上訴人依民法第1052條第1項第3款規定，請求判准
    兩造離婚，及依民法第1055條規定，請求酌定未成年子女甲
    ○○權利義務之行使或負擔，由兩造共同任之，但與被上訴人
    同住，由被上訴人負主要照顧之責，並得單獨決定有關甲○○
    之住居所、教育、醫療、財產等事項，其餘事項由兩造共同
    決定，為有理由，應予准許。是則原審為上訴人敗訴之判決
    ，並無不合。上訴意旨指摘原判決不當，求予廢棄改判，為
    無理由，應予駁回。又本件事證已臻明確，兩造其餘之攻擊
    或防禦方法及所用之證據，經本院斟酌後，認為均不足以影
    響本判決之結果，爰不逐一論列，併此敘明。
八、據上論結，本件上訴為無理由，爰判決如主文。　　
中　　華　　民　　國　　109 　年　　12　　月　　2 　　日
                  家事法庭
                      審判長法  官  張靜女
                            法  官  葉珊谷
                            法  官  范明達
正本係照原本作成。
如不服本判決，應於收受送達後20日內向本院提出上訴書狀，其
未表明上訴理由者，應於提出上訴後20日內向本院補提理由書狀
（均須按他造當事人之人數附繕本）上訴時應提出委任律師或具
有律師資格之人之委任狀；委任有律師資格者，另應附具律師資
格證書及釋明委任人與受任人有民事訴訟法第466條之1第1項但
書或第2項（詳附註）所定關係之釋明文書影本。如委任律師提
起上訴者，應一併繳納上訴審裁判費。
中　　華　　民　　國　　109 　年　　12　　月　　2 　　日
  　　　　　　　　　　　　　書記官  余姿慧
附註：
民事訴訟法第466條之1（第1項、第2項）：
對於第二審判決上訴，上訴人應委任律師為訴訟代理人。但上訴
人或其法定代理人具有律師資格者，不在此限。
上訴人之配偶、三親等內之血親、二親等內之姻親，或上訴人為
法人、中央或地方機關時，其所屬專任人員具有律師資格並經法
院認為適當者，亦得為第三審訴訟代理人。










附表：
107年9月21日 上訴人辱罵、恫嚇被上訴人：「教授沒一個好人，反正你們這群人死了通通下地獄」、「你對我的家暴不是很多人都知道嗎？很多人知道。至少我的朋友都知道。你的同事也知道。我為什麼要去學校講？你自己講清楚。你假如沒做壞事，我會去講嗎？」、「我就把全家都殺了啊。現在殺人無罪，你不知道嗎？哪一個被判死刑了？」。 108年3月3日 上訴人對被上訴人說：「你要不要上報？大家叫我寫FB。FB寫了，等一下報紙就會刊出來，有幾百萬人按讚。你真的要名字這麼臭嗎？我已經告訴你，我不是威脅你，我會一步一步，我會真的去做。到時候你全校都知道你搞小三，那你才開心了」、「外面要追我的男人一堆。大家都問我：妳離婚了沒有？對呀，我成立一個原配互助會，你要加入嗎？喔不行。有一個婚姻討論區啊，可以加入討論，裡面很多人都在罵你」；晚上又對被上訴人說：「跟你說不要用我的烘衣機去烘衣服，又去烘了，你為什麼老是這樣子？跟你講不要做一件事，你就故意要去做，你真的是想要我殺你嗎？」；更對女兒稱：「妳為什麼一直這麼相信他說的謊話呢？他一天到晚都欺騙妳，妳還相信他。根本都沒有遇過妳這麼白癡好不好」、「妳還相信他的謊話，妳還叫我信任他，好啊，拿出證據啊」。 108年3月14日 上訴人辱罵被上訴人：「你要有做人的樣子，不要外表看起來像人，行為比動物還糟糕。對不對？大家都說畜生不如的行為。」、「不是我罵你，你每天被人家詛咒，那是不是詛咒我不知道，反正大家都很看不慣你的行為。」、「我要去學校，我要跟老師說你搞外遇。我要讓全校的人都知道。」、「你外表一個像人樣，行為像畜生」、「你的行為真的不是人的行為。」、「難怪那個教授說：你即使當到校長也是垃圾一個。」、「不過你現在福報還沒享完，等你享完的時候，你怎麼死的你自己都不知道。」，及羞辱被上訴人母親：「反正以後你媽媽也進不了你家的祖宗牌位。……她走了你把她看要供到哪裡去，千萬不要供到你家祖宗牌位裡面，不然你家會雞犬不寧」。 108年3月15日、16日 被上訴人之助理教授、副教授、教授等證書及頂尖研究獎獎狀不見，詢問上訴人卻說被上訴人沒有資格有這些獎狀證書，上訴人把它當垃圾。翌日（16日）被上訴人再向上訴人索回證書及獎狀時，上訴人辱罵被上訴人：「他說你當到校長，還是垃圾一個」，並稱被上訴人沒有資格有這些證書，更將被上訴人收置於提袋中的所有聘書、證書、獎狀等，全部倒到地上，亂甩亂丟，且稱：「你拿這麼多獎狀，你覺得你有臉，你有資格拿這個獎狀嗎？」，更至前陽台對社區大喊：「真理大學的老師！我的老公要逼死我！」，並踏上椅子作勢要跳樓，被上訴人趕緊拉她下來，上訴人卻繼續喊說：「你逼死我！我的老公要逼死我！我要跳樓！」，被上訴人叫女兒拉住上訴人，上訴人仍繼續說：「我跳樓，我讓整棟樓都知道是你逼死我」、「我讓全世界的人都知道你搞小三」，又對被上訴人稱：「你有愛你的面子，為什麼要叫我每天去跟別人說你搞小三」、「學校說的，我只要去學校的品管會說請學校調查你有小三，屬實的話，你就沒辦法工作了」，同日下午2時多，又致電113保護專線，誣指被上訴人對其家暴，要逼死她、打死她，更要求要通報被上訴人工作學校處理。 108年6月30日 家中電話聲響，上訴人因接聽時已掛斷，竟對被上訴人辱罵：「小三一直打電話來吵，你整天陪小三，沒去小三就在找你，你趕快去，還在幹什麼？要搞小三趕快去啊，沒人阻止你，真的是人渣，大家都這麼罵」，又對兩造之女說：「爸爸要去找小三，妳要不要去?妳陪他去好了啦」。 上訴人 手稿恫嚇 「你若被我捉到，我一定讓一百多個老師沒工作，學校我會把它搞倒」、「學校一百多個老師，不知道幾個因為你而自殺我就不知道，因為他們沒工作、沒錢養家，就可能自殺」。